臺灣臺北地方法院刑事判決　　　　　　 94年度交易字第169號
公　訴　人　臺灣臺北地方法院檢察署檢察官
被　　　告　丙○○
　　　　　　　　　　　號
選任辯護人　張世柱律師
上列被告因過失傷害案件，經檢察官提起公訴（93年度調偵字第
502、344號），本院判決如下：
    主　　　文
丙○○無罪。
    理      由
一、公訴意旨略以：被告丙○○於民國92年12月14日下午1時許
    ，駕駛車牌號碼FT-8752號自小客車，沿臺北市大安區○○○路○段南往北方向行駛，行經同路段與148巷交叉路口時，
    應注意轉彎車應讓直行車先行，並應注意車前狀況，隨時採
    取必要之安全措施，而當時之光線、路況皆良好，並無不能
    注意之情事，竟疏於注意，而貿然往西左轉，致與沿復興南
    路2段北往南方向超速，騎乘車牌BGE-966號機車於內側車道
    之甲○○發生碰撞，甲○○因之人車倒地，並受有頭部外傷
    合併蜘蛛膜下出血、右眼眼眶骨骨折及右側橈骨、右側腓骨
    、左側跟骨骨折等傷害，而認被告犯有刑法第284條第1項之
    傷害罪嫌。
二、(一)按犯罪事實應依證據認定之，無證據不得認定其犯罪事實
      ，刑事訴訟法第154條第2項定有明文。又所謂認定犯罪事
      實之證據，係指足以認定被告確有犯罪行為之積極證據而
      言，如未發現相當證據，或證據不足以證明，自不能以推
      測或擬制之方法，以為裁判基礎，最高法院40年台上字第
      86 號著有判例可稽。又「無罪推定」乃刑事司法程序上
      之基本原則，此種原則表現在刑事案件中，只是另一種形
      式表示負擔之法則。易言之，刑事案件之追訴，必須提出
      證據（舉證負擔），並需說服至無合理懷疑之地步（證明
      負擔），始能謂被告有罪。又此處所謂「合理的懷疑」是
      指在一切證據經過全部的比較或考慮後，審理事實的法官
      本於道義良知，對於該項證據有可以說出理由來的懷疑，
      此時對於追訴之事實，便不能信以為真，便應對被告作出
      無罪之判決。最高法院88年台上字第954號判決亦認「認
      定犯罪事實所憑之證據，雖不以直接證據為限，間接證據
      亦包括在內，然而無論直接證據或間接證據，其為訴訟上
      之證明，須於通常一般人均不致有所懷疑，而得確信為真
      實之程度者，始得據為有罪之認定，倘其證明尚未到達此
      一程度，而有合理之懷疑存在時，即難遽採為不利被告之
      認定」，即採此一見解。
    (二)在遠古糾問制度下，被告乃訴訟之客體，法官為被告之辯
      護人，被告自無防禦權可言。但隨著法治國思想之發展，
      於現代職權主義及當事人主義之刑事訴訟制度中，依據「
      法治國自主原則」 (Autonomieprinzip)，被告漸獲得訴
      訟主體之地位。而法治國自主原則，源於確認人有自主能
      力，故憲法上之自主原則，有二層涵義:
      無罪推定原則:
        而無罪推定原則有雙重涵義: 其一，未有證據證明被告
        曾有犯罪事實以前，推定被告為無辜 (無罪)，易言之
        ，如沒有積極證據足資認定被告犯罪，被告即不得被認
        為有罪，此乃證據裁判原則；其二，證明被告有罪，必
        需無合理可疑，否則，即應對被告為有利之認定，此即
        罪疑有利被告原則。
      不自證己罪原則:
        即禁止被告背叛自己，而成為對己不利之證據方法，其
        涵義有二: 其一，關於被告自白之證據能力，賦予被告
        緘默權，且被告之緘默不得資為被告不利之認定；其二
        ，關於被告之自白，不得作為被告有罪之唯一證據，易
        言之，以限制被告自白對犯罪事實之證明力，來保護被
        告之人權。
    (三)依據以上原則，就現行法言，我國刑事訴訟法第161條第1
      項之規定「檢察官就被告犯罪事實，應負舉證責任，並指
      出其證明方法」。足徵，目前我國在以實現刑罰權為目的
      之刑事訴訟中，舉證責任原則上由作為國家機關之檢察官
      承擔。在刑事訴訟中，基於前述「被告受到有罪判決前被
      推定無罪」、「有疑時為被告利益」而判斷之原則，當事
      實存在與否不能證明時，檢察官要受到不利的判斷。易言
      之，檢察官所負之舉證責任，必須使法院達到有罪之確信
      ，方會對被告作出有罪之判決；倘若法院未達到有罪之確
      信，即應對被告作出無罪之判決。
    (四)而與舉證責任類似，卻應與舉證責任區別者，為「舉證之
      必要」。所謂「舉證之必要」，是指若不證明某事實將受
      到不利判斷的當事人，為避免對其不利，有提出證據證明
      該事實之義務 (提出證據之責任及證明的負擔)。關於符
      合構成要件之事實，其舉證責任固在檢察官，如果檢察官
      提出之證據，使法院產生有罪之確信，此時被告抗辯其行
      為有阻卻違法性之事由，自應對該事由有「舉證之必要」
      。被告如果放棄該事實之證明，即無法削弱法院產生有罪
      之確信，就會受到有罪之判決。反面言之，倘若被告提出
      之證據，達到法院對被告有罪產生合理的可疑時，即應對
      被告作出無罪之判決。
三、公訴人認被告丙○○犯有刑法第284條第1項之過失傷害之罪
    嫌，無非係以下列證據為其主要依據:
    壹、供述證據方面:
    (一)被告丙○○之供述。
    (二)目擊證人乙○○在警詢時之陳述。
    貳、非供述證據方面
    (一)臺北市○○○○○道路交通事故現場圖一張、道路交通事
      故補充報告表一張、談話紀錄表一張。
    (二)道路交通事故現場照片八幀。
    (三)臺北市車輛行車事故鑑定覆議委員會鑑定覆議意見書乙冊
      。
    (四)臺北市立聯合醫院仁愛院區函、診斷證明書及甲○○之病
      歷資料。
四、訊據被告丙○○固不否認與證人甲○○在復興南路2段、及
    復興南路2段148巷交叉口發生車禍之事實，惟堅詞否認對證
    人甲○○所受之傷害有過失，辯稱: 伊在復興南路口南往北
    方向待轉 (往西左轉)，當時對向車道有一輛休旅車也待轉
    ，證人甲○○超速自快車道在休旅車後方行駛，伊無法預見
    ，自無過失可言；覆議委員會之覆議意見未能就事實部分認
    定，伊認為不足採信等語。被告選任辯護人為被告辯護稱:
    (一)證人甲○○因此車禍事件受傷，並不爭執。但並非證人甲○○受有傷害，被告即應負責。
    (二)被告雖負有注意義務，然而該道路之路中，是木柵捷運，
      而捷運之下是很大的樑柱，則被告是否可以清楚看到甲○○的車應該斟酌。
    (三)覆議意見中，認定被告亦有過失的謬誤在於認定直行車就
      有絕對路權，且內側車道的機車駕駛又在快速前進當中。
    (四)依據信賴原則，被告對於休旅車後面有機車是無法預見的
      。
    (五)證人甲○○之證詞不實，因為對於當天的許多情況田先生
      交代不清，但是居然會記得車速跟平常一樣只有4、50公
      里，對於自己有利的部分可以交代清楚，如果其證詞屬實
      的話，當日證人甲○○之車子應停在待轉區，而不致於發
      生碰撞等語。
五、本件被告對檢察官所提證據之證據能力並不爭執，先予敘明
    。
六、本院認定被告無罪之理由:
    (一)按「汽車駕駛人雖可信賴其他參與交通之對方亦能遵守交
      通規則，同時為必要之注意，謹慎採取適當之行動，而對
      於不可知之對方違規行為並無預防之義務，然因對於違規
      行為所導致之危險，若屬已可預見，且依法律、契約、習
      慣、法理及日常生活經驗等，在不超過社會相當性之範圍
      應有注意義務者，自仍有以一定之行為避免結果發生之義
      務。因此，關於他人之違規事實已極明顯，同時有充足之
      時間可採取適當之措施以避免發生交通事故之結果時，即
      不得以信賴他方定能遵守交通規則為由，以免除自己之責
      任」最高法院74年台上字第4219號著有判例可稽。
    (二)現場目擊該車禍之證人乙○○到庭證稱: 「 (請說明當時
      目睹車禍發生的情形？）當時我停車看到路口有兩輛車準
      備要轉，一輛車由北往南在快車道在那邊準備要轉，另一
      輛是由南往北在快車道也是停在那邊準備要轉，兩輛車是
      對向的，之後我就看到一輛機車，是當事人的機車從北往
      南在快車道在蠻遠的地方，往南方騎，之後我就看到他很
      快的撇出來，然後我就聽到『碰』很大聲，撇出來的原因
      好像是前面有車子，是往他行經方向的右邊撇，然後之後
      我就看到機車騎士在空中轉飛落地後滾到旁邊。(你看到
      這個人落地後做了什麼事？)我車子停在原地跑過去，之
      後陳先生就跑過來要求我打電話報警，然後我就報警。(
      【提示本院卷被證一第三頁被照六】下面這張照片你剛才
      說你看到路口有一個北往南南往北的情形是否跟被證六的
      情況類似？)是的。(你第一次看到這台摩托車從復興南
      路北往南騎過來時可否看被照五，看到摩托車騎過來時大
      概在什麼位置？)捷運橋右邊數過來第二根柱子那裡。(你
      剛才有說很快的看到他撇出來，大概在被照五的什麼位置
      ？）證人林答大概在右邊算來的第一根柱子附近。...(以
      你十年幾乎每天騎機車的經驗可否看到當時你看到機車，
      這台機車的時速為何？)至少70(公里/小時)」等語 (見本
      院94年7月26日審理筆錄)。
    (三)搭乘被告自小客車，坐在該車右後座位之人，即被告之妻
      丁○○證稱: 「 (是否知道陳志明先生於92年12月間發生
      車禍？)知道。(你知道車禍發生的地點在何處？)在復興
      南路二段148巷。(你為什麼知道這件車禍的發生？)因為
      當天我在車內。(當天你跟陳志明行進的路線為何？)我們
      是從復興南路二段往信義路的方向要在148巷的方向左轉
      至瑞安街。(請描述你們到達發生車禍的路口到整各車禍
      發生的過程為何？)當天我們車子到148 巷時，就停下來
      要等待左轉，當時我們前面還有一輛車也是要等待左轉，
      我們對向復興南路北往南的內側車道也有一輛車要待轉往
      左，我們前面那輛車左轉以後，我們的車子就往前移動到
      差不多剛才我們前面的那輛車停的位置停下來，然後我們
      車子再剛起步時，我就看到在對向內側有一輛摩托車閃出
      來，從該待轉車的右方，當時我以為他會撞到我，所以我
      叫的很大聲，可是後來他又往外側我們車頭閃過去，他就
      在我們車頭正中央那邊碰撞到，整個人就這樣彈出去。（
      提出繪圖壹張附卷）（你這裡說我們對巷復興南路北往南
      的內向車道是否是最靠近中央分隔島的車道？)是的。（
      【提示現場照片被證二】請說明你說你到達路口前面那台
      車已經走掉，對向北往南要轉彎是否就是照片上的位置？
      )是的。(是否就是被照七照片上面所示的車子？)是的。
      你說當你看到那台機車出來時好像要撞到我了，是否是指
      從對向北往南待轉汽車的後方跑出來的？)是的。(當時對
      向北往南待轉的汽車是什麼樣式？)賓士休旅車。(為什麼
      確定是賓士休旅車？)因為當時我弟弟剛好跟我說想要買
      同款的車子，所以到路口時我就特別看了一下。(你說的
      賓士休旅車是說他的外型像吉普車形式？)是的。(當時你
      坐在你先生車子位置的何處？)我是坐在右後座。(你坐在
      右後座為何會看到機車從北往南的方向待轉出來？)因為
      車子轉彎時我的臉是朝向車門的窗戶，我有特別注意休旅
      車，所以臉一直朝著車窗。(你剛才說你看到摩托車時好
      像要朝著你撞過來是否對著你撞過來還是朝車子撞過來？
      )對著我撞過來，所以我叫很大聲 (你看到右後車門的車
      窗出現眼前是否可以判斷距離多遠？)大概有十公尺。(
      你看到摩托車到聽到碰撞的聲音中間距離多久？)差不多
      一秒。...( 對向休旅車停車待轉的位置是否已經在交叉
      路口中還是還沒經過交叉路口？是否已經超過停止線？)
      有超過停止線，差不多在剛剛我所畫的機車行車方向的圖
      。休旅車就是圖中所畫車子的位置。(你們起步後你看到
      機車的時候，機車是否已經超過停止線？)還沒超過停止
      線」等語(見94年7月26日審判筆錄)。
    (四)由上列二位證人之證言，及檢察官起訴書所認定之事實可
      知:
      1.證人乙○○之證言、檢察官起訴書所認定之事實，可資
        認定被害人甲○○騎乘機車違規超速之事實。
      2.證人乙○○、丁○○之證言，可資認定被害人甲○○騎
        乘機車違規行駛復興南路北向南之快車道之事實。
      3.證人乙○○、丁○○之證言、交通事故現場圖及照片 (
        被告小客車事故後停止的位置、前車頭位於第二車道且
        車牌遭撞及掉落)，可資認定以下事實:
        (1)被告之自小客車準備自復興南路左轉向西時，其對向
          車道之快車道 (即靠路中心之內側第一車道)，有一
          部休旅車待轉。
        (2)該休旅車之位置，在被害人甲○○所騎乘之機車之前
          。
        (3)被告自小客車準備左轉時，被害人甲○○騎乘之機車
          尚未越過前開休旅車及停止線，且在休旅車之後。
        (4)被害人甲○○因遭前面休旅車阻擋，而從休旅車之右
          側駛出。
        (5)被告自小客車與被害人甲○○之機車，在復興南路南
          向北之第二車道發生事故。
      4.由上開認定之事實可知，本件尚無積極證據認定被告所
        駕駛之自小客車在當時有何過失之情形，如認為被告有
        注意義務，即相當於課予被告應注意「對向快車道休旅
        車之後，是否會有違規超速且行駛快車道之『機車』衝
        出」之義務，顯然課予遵守交通規則待轉之被告，不必
        要之義務。亦難期待被告會注意對向休旅車後之快車道
        會有超速之機車行駛之情形，由上揭判例可知「被告對
        於被害人甲○○不可知之違規行為，尚無預防之義務，
        且當時因休旅車阻擋視線，被告對之尚不可預見」。
      5.雖然告訴代理人屢爭執「被告係轉彎車，轉彎車未達對
        向慢車道或最外側車道延伸線前與未超速之直行車發生
        碰撞，應科轉彎車未讓直行車而直行車無責」 (見93年
        度調偵字第344號卷第11頁)，而資以主張被告有過失云
        云，惟查，告訴代理人引用台北市交通局鑑定座談會之
        意見，係以「直行車未超速」為前提，本件被害人甲○○所騎乘之機車，非但超速行駛，且違規行駛快車道，
        自不適用之。
      6.證人甲○○僅否認其有超速之行為，對於如何在第二車
        道發生事故、當時發生何種情節、原本行駛何車道、有
        無見到其車前狀況及看到被告所駕駛之車輛等重要情節
        均答以不復記憶，顯係迴避其違規之責任，相較於證人
        乙○○在本案中，係與被告及被害人無任何利害關係之
        路人，本院認為證人乙○○之證詞較證人甲○○之證詞
        為可採信。
    (五)綜上可知，檢察官提出之證據中:
      壹、供述證據方面:
      1.被告丙○○未曾供述伊就本件車禍有過失，亦未曾自白
        有何違反注意義務之行為，自難資為被告不利之證據。
      2.證人乙○○在警詢時，亦未證稱被告有何違反注意義務
        之證詞，自難資為被告不利之證據。
      貳、非供述證據方面
      1.臺北市○○○○○道路交通事故現場圖一張、道路交通
        事故補充報告表一張、談話紀錄表一張、道路交通事故
        現場照片八幀均僅能證明事故發生於復興南路南向北第
        二車道之事實，佐以證人證稱被害人甲○○起先是行駛
        復興南路北向南車道之第一車道 (快車道)，因前有休
        旅車阻檔，而往向右偏 (即偏向第二車道繞行)，故和
        被告發生碰撞之事實，可資認定違規之行為人係甲○○
        ，而非被告，故該等物證反而能資為對被告有利之證據
        。
      2.臺北市車輛行車事故鑑定覆議委員會鑑定覆議意見書，
        未能審酌被告對向車道有休旅車之事實，亦未能審酌因
        此導致被告基於信賴原則，而無法注意到被害人甲○○
        違規超速行駛快車道之事實，其覆議之意見自不足採信
        。
      3.臺北市立聯合醫院仁愛院區函、診斷證明書及甲○○之
        病歷資料，亦僅能證明被害人甲○○受有傷害之事實，
        本院既認定被告無何過失，自難資為被告不利之證據。
七、此外，本院復查無其他積極證據證明被告有何公訴人所指訴
    之過失傷害犯行，因不能證明被告犯罪，揆諸前開說明，自
    應為被告無罪之諭知。
據上論結，應依刑事訴訟法第301條第1項，判決如主文。
本案經檢察官楊智綸到庭執行職務
中　　華　　民　　國　　94　　年　　8　　月    11    日
                  刑事第六庭審判長法　官  余學淵
                                  法  官  郭惠玲
                                  法  官  趙子榮
上正本證明與原本無異。
如不服本判決，應於判決送達後10日內向本院提出上訴狀（應抄
附繕本）。告訴人或被害人如對於本判決不服者，應具備理由請
求檢察官上訴，其上訴期間之計算係以檢察官收受判決正本之日
期為準。
                                  書記官  蔡金臻
中　　華　　民　　國　　94　　年　　8 　　月　　15　　日
